---
title: "Oficina Futebol com o R"
#subtitle: ""
institute: "NuPACE"
author: "Caio O. Azevedo"
date: "`r Sys.Date()`"
encoding: "UTF-8"
output:
  xaringan::moon_reader:
    lib_dir: libs
    #chakra: libs/remark-latest.min.js
    css: [xaringan-themer.css]
    nature:
      ratio: 18:10
      highlightStyle: github
      highlightLines: true
      countIncrementalSlides: false
---

class: center, middle, animated slideInRight fadeOutLeft, animated slideInRight fadeOutLeft

```{r setup, include=FALSE}

knitr::opts_chunk$set(echo = TRUE, message = FALSE,
                      warning = FALSE)
library(magick)
library(fontawesome)
library(tidyverse)

```

```{r xaringan-scribble, echo=FALSE}
xaringanExtra::use_scribble()
```

```{r share-again, echo=FALSE}
xaringanExtra::use_share_again()
```

```{r xaringanExtra-clipboard, echo=FALSE}
xaringanExtra::use_clipboard()

```

```{r xaringan-animate-css, echo=FALSE}
xaringanExtra::use_animate_css(xaringan = FALSE)
```

```{r xaringan-painelset, echo=FALSE}
xaringanExtra::use_panelset()

```

```{r xaringan-extra-styles, echo=FALSE}
xaringanExtra::use_extra_styles(
  hover_code_line = TRUE,         
  mute_unhighlighted_code = FALSE 
)
```

```{r xaringanExtra, echo = FALSE}
xaringanExtra::use_progress_bar(color = "#261373", location = "top", 
                                height = "10px")
```

Para acessar esse documento:

```{r, echo=FALSE, fig.align='center'}

url <- "https://caio-azevedo.github.io/oficina_futebol"
plot(qrcode::qr_code(url, ecl = 'M'), col = c('white', '#261373'))

```
---
class: middle, animated slideInRight fadeOutLeft, animated slideInRight fadeOutLeft

# Porque estudar o futebol?

* Além de fenômeno de interesse social e econômico, o futebol e os esportes em geral, tem mostrado ser uma área densa para pesquisas científicas, por permitir uma gama de análises pela regularidade, variabilidade e alta frequência de dados (Ter Weel, 2011). 

* Dados provenientes dos esportes podem fornecer informações importantes sobre o comportamento do mercado de trabalho, sendo valioso laboratório. (Szymanski, 2003; Kahn, 2000)


---

class: 

# Pré-requisitos

- R: faça o download da versão mais recente [neste link](https://cran.r-project.org/).

- RStudio: faça o download da versão mais recente [neste link](https://www.rstudio.com/products/rstudio/download/).

- Instale os seguintes pacotes:

```{r echo=TRUE, eval=FALSE}
install.packages("tidyverse")
```

- E faça o dowload do arquivo inicial [aqui](https://raw.githubusercontent.com/caio-azevedo/oficina_futebol/master/R/auxiliar_futebol.R)
---

# A base de dados

```{r, echo=FALSE}
rm(list=ls())
url <- "https://raw.githubusercontent.com/williamorim/brasileirao/master/data-raw/csv/matches.csv"

dados <- readr::read_csv(url)
knitr::kable(head(dados), format = 'html')
```

* Extraída a partir do pacote "brasileirao" e contendo 8.406 observações e 6 variáveis.

---


# Objetivo

* Nosso objetivo então é transformar esse conjunto de dados, de forma a fornecer a colocação de cada time rodada por rodada, durante as temporadas de 2003 até a mais recente que foi a temporada 2023.

* É fácil perceber que para alcançarmos tal objetivo teremos de fazer manipulações nos dados, de forma a obter variáveis que ainda não estão explicítas na base de dados, como número de pontos, gols a favor, gols contra etc.

* Para esta finalidade faremos uso da programação em linguagem R.

---


# Manipulação de dados

* Assim como em tarefas do dia a dia, existem diversas formas de escrever o código para que possamos alcançar nosso objetivo.

* É comum escutar que o "melhor" código  ou mais "eficiente" é aquele que possui o menor número de linhas de comando, no entanto, isso não é unanimidade, visto que se alcançarmos o objetivo, independente da forma, fomos eficientes.

* No entanto, ter um "código limpo" é de fato desejável, mas isso não está estritamente relacionado ao número de linhas de comando, mas sim com a questão de organização e estruturação.

* É neste sentido, que então podemos dizer que códigos mais reduzidos facilitam na organização e a estruturação do script.


---



# Manipulação de dados

* A forma que escrevemos nosso código está fortemente relacionada a nossa prática enquanto usuários.

* Usuários mais experientes obviamente terão uma gama de informações já processadas, de forma a conseguir resolver certos problemas com menos dispêndio.

* Usuários novos tendem a querer resolver os problemas apenas com as ferramentas (funções e/ou pacotes) que conhece e acabam tendo um percurso maior para a resolução do mesmo problema.

* Aqui iremos tentar evidenciar isso, e portanto, fazer de duas formas: uma onde iremos utilizar um número menor de ferramentas, aproximando-se de um usuário novo e a outra fazendo uso de um conjunto maior de possibilidades da linguagem R, propiciando a comparação entre estas.

---



# Início

* Novamente deixando claro que existem diversas formas de resolvermos o problema proposto, mas aqui iremos propor apenas duas destas.

* Começaremos pela variável "score", ou seja, o placar da partida. Observe que ela é um caractere, do tipo "2x0", logo precisamos atribuir o valor 2 ao time mandante e o valor 0 ao time visitante, eliminando o "x".

```{r, echo = F}
glimpse(dados)
```
---

## Trabalhando o "score" - com R base

* Muitos usuários que estão iniciando no R, tiveram algum contato com o Excel. Uma função bastante comum do Excel é o "DIREITA" e "ESQUERDA", ou seja, o raciocínio seria pegar o primeiro valor da direita e também o primeiro valor da esquerda.

* No R poderíamos utilizar a função *substr*, exemplo:

```{r}
gols_mandante <- substr(x="2x0", start = 1, stop =1)
gols_mandante

gols_visitante <- substr(x="2x0", start = 3, stop =3)
gols_visitante
```

---

## Trabalhando o "score" - com R base

```{r}
gols_mandante <- substr(dados$score,start = 1, stop = 1)
gols_visitante <- substr(dados$score,start = 3, stop = 3)

tabela1 <- cbind(dados, gols_mandante, gols_visitante) # empilhar colunas

tabela1 <- subset(tabela1, select = -c(score)) # excluir coluna
```
```{r, echo = F}
knitr::kable(head(tabela1, n = 3L), format = 'html')
```

* É importante apenas garantir que não exista um placar com 10 ou mais gols.


---
## Trabalhando o "score" - com tidyverse

```{r}
library(tidyverse)

tabela2 <- dados |> 
  tidyr::separate_wider_delim(
    cols = score,
    delim = "x",
    names = c("gols_mandante", "gols_visitante"))
```
```{r, echo=F}
knitr::kable(head(tabela2, n = 3L), format = 'html')
```
---
 
## Tornando as novas variáveis em numéricas
* com R base

```{r}
tabela1$gols_mandante <- as.numeric(tabela1$gols_mandante)
tabela1$gols_visitante <- as.numeric(tabela1$gols_visitante)
```
```{r, echo=FALSE}
glimpse(tabela1)
```


---
## Tornando as novas variáveis em numéricas

* com dplyr
```{r}
tabela2 <- tabela2 |> 
  dplyr::mutate(gols_mandante = as.numeric(gols_mandante),
                gols_visitante = as.numeric(gols_visitante))
```

```{r, echo=F}
glimpse(tabela1)
```

---

## Criando a coluna de pontos - com R base

* Vamos começar pelos pontos do time que é o mandante do jogo.

```{r}
tabela1$pontos_mandante <- ifelse(gols_mandante > gols_visitante, 3 , 
                              ifelse(gols_mandante == gols_visitante,1, 0))
```
```{r, echo=F}

knitr::kable(head(tabela1[,4:8], n = 5L), format = 'html')
```

---

## Criando a coluna de pontos - com R base

* O mesmo procedimento agora para o time visitante:

```{r}
tabela1$pontos_visitante <- ifelse(gols_mandante > gols_visitante, 0 , 
                              ifelse(gols_mandante == gols_visitante,1, 3))
```
```{r, echo=F}

knitr::kable(head(tabela1[,4:9], n = 5L), format = 'html')
```

---

## Criando a coluna de pontos - com dplyr

* Vamos começar pelos pontos do time que é o mandante do jogo.

```{r}
tabela2 <- tabela2 |> 
dplyr::mutate(pontos_mandante = dplyr::case_when(
    gols_mandante > gols_visitante ~ 3,
    gols_mandante == gols_visitante ~ 1,
    TRUE ~ 0), .after = home)
```
```{r, echo=F}

knitr::kable(head(tabela2[,4:8], n = 3L), format = 'html')
```

---

## Criando a coluna de pontos - com dplyr

* O mesmo procedimento agora para o time visitante:

```{r}
tabela2 <- tabela2 |> 
dplyr::mutate(pontos_visitante = dplyr::case_when(
    gols_mandante > gols_visitante ~ 0,
    gols_mandante == gols_visitante ~ 1,
    TRUE ~ 3), .after = away)

```
```{r, echo=F}

knitr::kable(head(tabela2[,4:9], n = 2L), format = 'html')
```

---

## Reordenando as colunas - com R base

```{r}
tabela1 <- subset(tabela1, select = c(id_match, season, date, 
                                      home, pontos_mandante,
                                      gols_mandante, away,
                                      pontos_visitante,
                                      gols_visitante))
```

```{r, echo=F}

knitr::kable(head(tabela1[4:9], n = 2L), format = 'html')
```

---
## Reordenando as colunas - com dplyr

* Note que apenas a variável *gols_visitante* não está na posição que gostaríamos.

```{r, echo=F}

knitr::kable(head(tabela2[4:9], n = 2L), format = 'html')
```

* Isso se deve por termos utilizado o argumento *.after* na função *mutate* anteriormente.

* Acrescenta-se que também poderíamos utilizar o argumento *.before*
---

## Reordenando as colunas - com dplyr

```{r}
tabela2 <- tabela2 |> 
  dplyr::relocate(gols_visitante, .after = pontos_visitante) 
```

```{r, echo=F}
knitr::kable(head(tabela2[4:9], n = 2L), format = 'html')
```

---

## Pivotar ou não?

```{r, echo=F}
library(kableExtra)
knitr::kable(head(tabela1, n = 2L), format = 'html') |> 
  kable_styling() |> 
  row_spec(row = 0, extra_css = "font-size: 18px;")
```
* Note que cada observação deste conjunto de dados é um jogo de 2 times, neste sentido, precisamos duplicar cada linha desta base.

* Só é imprescendível ter uma coluna que guarde qual time foi o mandante e qual foi o visitante.

---

## Duplicando as linhas

```{r}
aux_mandante <- cbind(tabela1,mando=c("mandante"))
aux_visitante <- cbind(tabela1,mando=c("visitante"))

tabela1 <- rbind(aux_mandante,aux_visitante)

tabela1 <- tabela1[order(tabela1$id_match, tabela1$mando),]
```

```{r, echo=F}
knitr::kable(head(tabela1, n = 2L), format = 'html',
          row.names = F) |> 
  kable_styling() |> 
  row_spec(row = 0, extra_css = "font-size: 12px;")
```
* Agora precisamos criar duas coluna **time** e **adversario**, de modo a deixar que cada linha represente um clube, na primeira linha **time** será "Athletico PR" e **adversario** será "Grêmio", enquanto na segunda linha isso se inverte, **time** será "Grêmio" e **adversario** será "Athletico PR".

---

## Criando as colunas *time* e *adversario*

```{r}
time <- ifelse(tabela1$mando=="mandante",tabela1$home,
               tabela1$away)
adversario <- ifelse(tabela1$mando=="visitante",tabela1$home,
                  tabela1$away)

tabela1$home <- time
tabela1$away <- adversario

```

```{r, echo=F}
knitr::kable(head(tabela1, n = 2L), format = 'html',
          row.names = F) |> 
  kable_styling() |> 
  row_spec(row = 0, extra_css = "font-size: 12px;")
```

---

## Renomeando as colunas *time* e *adversario*

```{r}
colnames(tabela1)[colnames(tabela1)=="home"] <- "time"
colnames(tabela1)[colnames(tabela1)=="away"] <- "adversario"


```

```{r, echo=F}
knitr::kable(head(tabela1, n = 4L), format = 'html',
          row.names = F) |> 
  kable_styling() |> 
  row_spec(row = 0, extra_css = "font-size: 12px;")
```

---

## Criando as colunas *gols_favor* e *gols_contra*

```{r}
gols_favor <- ifelse(tabela1$mando=="mandante", tabela1$gols_mandante,tabela1$gols_visitante)

gols_contra <- ifelse(tabela1$mando=="visitante", tabela1$gols_mandante,tabela1$gols_visitante)

tabela1$gols_mandante <- gols_favor
tabela1$gols_visitante <- gols_contra
```

```{r, echo=F}
knitr::kable(head(tabela1, n = 2L), format = 'html',
          row.names = F) |> 
  kable_styling() |> 
  row_spec(row = 0, extra_css = "font-size: 12px;")
```
---

## Renomeando as colunas *gols_favor* e *gols_contra*

```{r}
colnames(tabela1)[colnames(tabela1)=="gols_mandante"] <- "gols_favor"
colnames(tabela1)[colnames(tabela1)=="gols_visitante"] <- "gols_contra"
```

```{r, echo=F}
knitr::kable(head(tabela1, n = 2L), format = 'html',
          row.names = F) |> 
  kable_styling() |> 
  row_spec(row = 0, extra_css = "font-size: 12px;")
```

* Agora precisamos criar uma coluna com os pontos conquistados por cada time.


---

## Criando a variável *pontos*

```{r}
pontos <- ifelse(tabela1$mando=="mandante",tabela1$pontos_mandante,tabela1$pontos_visitante)

tabela1$pontos_mandante <- pontos
colnames(tabela1)[colnames(tabela1)=="pontos_mandante"] <- "pontos"

tabela1 <- subset(tabela1, select = -c(pontos_visitante))
```

```{r, echo=F}
knitr::kable(head(tabela1, n = 4L), format = 'html',
          row.names = F) |> 
  kable_styling() |> 
  row_spec(row = 0, extra_css = "font-size: 12px;")
```

 
---
## Pivotar ou não?

* Nossa estratégia inicial foi em não pivotar, no entanto, poderíamos ter optador em utilizar a função *pivot_longer*. A base de dados anteriormente estava da seguinte maneira:

```{r, echo=F}
library(kableExtra)
knitr::kable(head(tabela2, n = 2L), format = 'html') |> 
  kable_styling() |> 
  row_spec(row = 0, extra_css = "font-size: 12px;")
```
* Procederemos da mesma forma, porém, com o uso do pacote *tidyr*.

---

## Duplicando as linhas - com tidyr

```{r}
tabela2 <- tabela2 |> 
  tidyr::pivot_longer( cols = c(pontos_mandante, pontos_visitante),
    names_to = "mando", values_to = "pontos") |> 
  dplyr::mutate(mando = stringr::str_remove(mando, "pontos_"))
  
```
```{r, echo=F}
knitr::kable(head(tabela2, n = 2L), format = 'html') |> 
  kable_styling() |> 
  row_spec(row = 0, extra_css = "font-size: 12px;")
```
* É possível observar que duplicamos as linhas igual feito anteriormente, porém, já resolvemos a questão dos pontos.

* Agora precisamos criar duas coluna time e adversario, de modo a deixar que cada linha represente um clube.

---

## Criando as colunas *time* e *adversario*

```{r}
tabela2 <- tabela2 |> 
  dplyr::mutate(time = ifelse(mando == "mandante",home,away),
    adversario = ifelse(mando == "mandante",away,home), .after = date) |> 
  dplyr::select(-c(home,away))
```

```{r, echo=F}
knitr::kable(head(tabela2, n = 4L), format = 'html') |> 
  kable_styling() |> 
  row_spec(row = 0, extra_css = "font-size: 12px;")
```
 
---

## Criando as colunas *gols_favor* e *gols_contra*

```{r}
tabela2 <- tabela2 |> 
dplyr::mutate(gols_favor = ifelse(mando == "mandante", gols_mandante, 
                                  gols_visitante),
    gols_contra = ifelse(mando == "mandante", gols_visitante, gols_mandante)) |> 
  dplyr::select(-c(gols_mandante, gols_visitante))
```

```{r, echo=F}
knitr::kable(head(tabela2, n = 2L), format = 'html') |> 
  kable_styling() |> 
  row_spec(row = 0, extra_css = "font-size: 12px;")
```

---

## Comparando as tabelas

* Tabela 1
```{r, echo=F}
knitr::kable(head(tabela1, n = 3L), format = 'html', 
             row.names = F) |> 
  kable_styling() |> 
  row_spec(row = 0, extra_css = "font-size: 12px;")
```

* Tabela 2

```{r, echo=F}
knitr::kable(head(tabela2, n = 3L), format = 'html') |> 
  kable_styling() |> 
  row_spec(row = 0, extra_css = "font-size: 12px;")
```



---

## Criando a coluna *rodada* - dplyr

```{r}
tabela2 <- tabela2 |> 
dplyr::arrange(season, time, date) |>
  dplyr::group_by(season, time) |>
  dplyr::mutate(rodada = dplyr::row_number(),.after = season)
```

```{r, echo=F}
knitr::kable(head(tabela2, n = 4L), format = 'html') |> 
  kable_styling() |> 
  row_spec(row = 0, extra_css = "font-size: 12px;")
```

---

## Criando a coluna *pontos acumulado* - dplyr

```{r}
tabela2 <- tabela2 |> 
dplyr::mutate(pontos_acum = case_when(time == lag(time,
                        default = first(time)) ~ cumsum(pontos),
                        TRUE ~ pontos))
```

```{r, echo=F}
knitr::kable(head(tabela2, n = 4L), format = 'html') |> 
  kable_styling() |> 
  row_spec(row = 0, extra_css = "font-size: 12px;")
```
---

## Criando a coluna *gols a favor acumulado* - dplyr

```{r}
tabela2 <- tabela2 |> 
dplyr::mutate(gp_acum = case_when(time == lag(time,
                                  default = first(time)) ~ cumsum(gols_favor),
                                  TRUE ~ gols_favor))
```

```{r, echo=F}
knitr::kable(head(tabela2[,-1], n = 4L), format = 'html') |> 
  kable_styling() |> 
  row_spec(row = 0, extra_css = "font-size: 12px;")
```
---

## Criando a coluna *gols contra acumulado* - dplyr

```{r}
tabela2 <- tabela2 |> 
dplyr::mutate(gc_acum = case_when(time == lag(time, default = first(time)) ~
                                    cumsum(gols_contra),
                                  TRUE ~ gols_contra))
```

```{r, echo=F}
knitr::kable(head(tabela2[,-c(1:2)], n = 4L), format = 'html') |> 
  kable_styling() |> 
  row_spec(row = 0, extra_css = "font-size: 12px;")
```

---

## Criando as colunas de *vitória e números de vitórias* - dplyr

```{r}
tabela2 <- tabela2 |> 
dplyr::mutate(vitoria = ifelse(pontos==3,1,0),.before = pontos) |>
  dplyr::mutate(num_vit = case_when(time==lag(time, default = first(time)) ~
    cumsum(vitoria), TRUE ~ vitoria)) 
```

```{r, echo=F}
knitr::kable(head(tabela2[,-c(1:4)], n = 4L), format = 'html') |> 
  kable_styling() |> 
  row_spec(row = 0, extra_css = "font-size: 12px;")
```

---

## Criando as colunas de *saldo e saldo acumulado* - dplyr

```{r}
tabela2 <- tabela2 |> 
dplyr::mutate(saldo = gols_favor - gols_contra, .before = pontos_acum) |>
  dplyr::mutate(saldo_acum= case_when(time==lag(time, default = first(time)) ~
    cumsum(saldo), TRUE ~ saldo))
```

```{r, echo=F}
knitr::kable(head(tabela2[,-c(1:4)], n = 4L), format = 'html') |> 
  kable_styling() |> 
  row_spec(row = 0, extra_css = "font-size: 12px;")
```

---

## Criando a coluna de *colocação* - dplyr

```{r}
tabela2 <- tabela2 |> 
  dplyr::group_by(season) |>
  dplyr::arrange(desc(season), rodada, desc(pontos_acum),
                 desc(num_vit),desc(saldo_acum), desc(gp_acum)) |>
  dplyr::group_by(season,rodada) |>
  dplyr::mutate(colocacao = dplyr::row_number())
```

```{r, echo=F}
knitr::kable(head(tabela2[,-c(1:4)], n = 4L), format = 'html') |> 
  kable_styling() |> 
  row_spec(row = 0, extra_css = "font-size: 12px;")
```


